臺灣板橋地方法院刑事判決　　　　　　　　96年度易字第82號
公　訴　人　臺灣板橋地方法院檢察署檢察官
被　　　告　丁○○
上列被告因業務侵占案件，經檢察官提起公訴（95年度偵字第
11882 號），本院判決如下：
    主  文
丁○○連續意圖為自己不法之所有，而侵占對於業務上所持有之
物，處有期徒刑壹年；減為有期徒刑陸月，如易科罰金，以銀元
佰元即新臺幣玖佰元折算壹日。
    事  實
一、丁○○（所涉詐欺、偽造文書等罪嫌另經檢察官為不起訴處
    分確定）原係址設臺北縣板橋市○○路216 巷148 號地下1
    樓及地上1 、2 樓之臺北縣私立比爾托兒所（下稱「比爾托
    兒所」）負責人，分別於民國93年12月30日及94年1 月1 日
    ，與甲○○訂立讓渡契約書、買賣契約書，約定以新臺幣（
    下同）70萬元之代價，將比爾托兒所（含托兒所娃娃車）頂
    讓與甲○○經營，並由甲○○聘任丁○○為比爾托兒所主任
    ，負責收受學費及管理園務工作，為從事管理托兒所業務之
    人。詎丁○○竟基於意圖為自己不法所有之概括犯意，利用
    職務之便，於94年2 月間，在比爾托兒所內收受家長所交付
    之學費、月費等費用後，連續多次以易持有為所有之意思，
    將之侵占入己，未交付予甲○○，經結算丁○○所侵占之金
    額共計230,900 元。嗣甲○○發覺帳目有異，質問丁○○；
    丁○○乃謊稱其所持有之比爾托兒所之月費收入月報表、現
    金帳及學童之學費袋均遭他人竊取，而其所收受之相關費用
    均已結清為由，而拒不返還上開所侵占之款項。
二、案經甲○○訴請臺灣板橋地方法院檢察署檢察官偵查起訴。
    理  由
一、訊據被告丁○○固不否認其本人確於上揭時地將比爾托兒所
    讓渡予甲○○經營，並即受僱於甲○○擔任比爾托兒所之主
    任，負責向家長收取費用、處理園務，及將收取之費用交予
    甲○○，並負責製作月費收入月報表及填載現金帳等事實。
    惟矢口否認有檢察官所指上揭業務侵占之犯行，辯稱：自92
    年2 月14日起，甲○○就派了一個新的園長乙○○到比爾托
    兒所，我就沒有再負責比爾托兒所的事務了，之後只有偶爾
    回去比爾托兒所幫忙，有時遇到家長，家長會將學費交給我
    代收，我都有轉交給乙○○或甲○○，沒有侵占入己；後來
    是我將比爾托兒所的現金帳、月費收入月報表及相關文件帶
    回家整理，放在機車置物箱裡面被人偷走了；甲○○就說我
    侵占比爾托兒所的錢，其實甲○○是接收比爾托兒所之後經
    營不善，學生流失，才挾怨報復云云。
二、查本件被告丁○○確有公訴人所指業務侵占犯行部分，有下
    列證據可資證明：
    (一)證人即告訴人甲○○於本院審理中證稱：
      1.我在93年12月30日、94年1 月1 日頂讓丁○○所有的「
        臺北縣私立比爾托兒所」經營權，並簽訂讓渡契約書、
        買賣契約書各1 份；94年1 、2 月間，我請被告繼續當
        比爾托兒所的主任，94 年3月將被告調到我所經營位於
        臺北縣板橋市○○路325 巷41號之愛的資優托兒所（下
        稱「愛的資優托兒所」），被告在94年3 月7 日才離職
        。94年1 、2 月間比爾托兒所的學費都是由被告收取，
        從94年3 月開始才是由新的主任乙○○收取。我們托兒
        所的學制，是從每年的8 月1 日到次年的1 月31日是上
        學期，下學期是從2 月1 日到7 月31 日 。每學期固定
        要繳註冊費跟教材費，在學期開始收取，每個月另收月
        費5,000 到5,500 元不等。被告每天收到的學費、月費
        都要送到「愛的資優托兒所」交給我，並連同學費袋、
        月費收入月報表、現金帳一起給我，由我一一核對，並
        在月費收入月報表、現金帳的簽收人欄上蓋章，學費袋
        則不會蓋章。學費袋、月費收入月報表、現金帳平時是
        放在被告丁○○那裡，被告每天將錢交給我，我核對無
        誤蓋完章後，學費袋、月費收入月報表、現金帳就會還
        給被告丁○○保管。我收的學費，不一定每天存入銀行
        ，但一定會記載在我的筆記本上。被告並非一直到月底
        才給我月報表，如果月底才把月報表給我的話，我平時
        收款根本無法核對，我也不可能拿小朋友的點名單核對
        金額，因為每個小朋友收的月費金額不一樣，而且點名
        單都放在各班。
      2.後來新的主任乙○○於94年2 月14日到任比爾托兒所，
        我要被告丁○○交接比爾托兒所的帳冊跟收據給乙○○
        ，被告說她還沒整理好，結果被告拖到94年3 月初，才
        重新寫一本現金帳及月報表，要乙○○簽收；但乙○○
        不敢收，因為乙○○並沒有收94年2 月份的學費。後來
        乙○○打電話跟我說，被告丁○○舊的現金帳冊通通都
        不見了，她不敢簽收，叫我直接跟被告丁○○交接。後
        來被告丁○○說94年2 月份的月報表不見了，94年1 月
        1 日開始的現金帳也不見了，學費袋有些也不見了；被
        告丁○○就拿新的現金帳及94年2 月份的月費收入月報
        表給我。我以往每收一筆月費，都會在月費收入月報表
        簽收人欄逐筆蓋章，但是被告交給我的94年2 月份的月
        費收入月報表、現金帳都是新的，上面沒有我的核章，
        我沒有辦法，我就跟被告說要提出收據來核對，結果被
        告丁○○說她都沒有開收據給家長。
      3.94年份的現金帳是新的一本，其中94年1 月份的現金帳
        雖然不見了，但先前被告交給我的94年1 月份月費收入
        月報表在我這裡，我的筆記本也有收款紀錄，經核對
        94年1 月份的帳目是正確的；所以在94年3 月份時，我
        有在被告提出那本新的現金帳上補簽在1 月的部分，表
        示認可。
      4.但94年2 月份，我依照我自己記載的收款筆記本，跟被
        告提出新的94年2 月份的月費收入月報表、及被告所謄
        的新的現金帳來核對，我的筆記本是記載94年2 月2 日
        收9,200 元，2 月4 日收17,000元，2 月15日收13,800
        元，2 月17日收10,250元，2 月22日收20,000元，所以
        我2 月份總共只收了70,250元。因為94年2 月份我們另
        外有收下學期的註冊費，所以我認為所收的學費不應該
        這麼少。而依被告所提出新的94年2 月份比爾托兒所的
        月費收入月報表，總收入為245,150 元，另有被告記載
        的室內鞋800 元；但據我向家長調查，學童陳景輝有另
        繳延拖費3,700 元，學童黃子耀另有室內鞋費用200 元
        ，被告未記載於該2 月份的月報表，以上共計249,850
        元。94年2 月份安親班的收費則如被告提出新的月報表
        所記載的55,200元。至於學童黃筱涵的費用5,700 元、
        學童李姵如的費用2,100 元，是交給丙○○，丙○○沒
        有交到我這邊，後來有查出來追回來，這兩筆款項與被
        告無關，我也已經將上開兩筆款項扣除。所以我認為被
        告侵占的金額，是94年2 月份的托兒所月費加上安親班
        月費再扣掉被告交付給我的錢，即249,850+55,200=305
        ,050 元 ，再扣除被告給我的70,250元，總共侵占234,
        800 元。
      5.被告說94年2 月份比爾托兒所的學費及月費是由乙○○
        負責收取，但94年2 月14日乙○○才到任，被告丁○○
        是94年3 月1 日以後才到「愛的資優托兒所」報到，是
        因為我發現被告有問題才把她調到愛的資優托兒所那邊
        ，乙○○於94年2 月14日到任時，被告丁○○不可能馬
        上把園務交接給乙○○，因為家長都不認識乙○○，也
        不會交錢給乙○○。而被告一直拖到94年3 月初才用新
        的現金帳冊、月費收入月報表交出來，謊稱2 月份舊的
        現金帳冊、月費收入月報表全部遺失等語明確（見本院
        卷第83-89頁）。
    (二)證人甲○○前開證言核與證人乙○○於本院審理中證稱：
      告訴人甲○○是94年2 月14日派我去接比爾托兒所主任一
      職，我是94年2 月14日去上班的；我94年2 月14日過去時
      ，園長甲○○要我與被告丁○○交接，被告丁○○當時還
      在比爾托兒所那邊，我一到那邊就覺得被告丁○○不想過
      去本部（即「愛的資優托兒所」），被告就什麼東西都不
      跟我講，一直講些有的沒的，讓我感覺她想一直留在比爾
      托兒所。後來園長甲○○要被告在94年2 月底跟我交接清
      楚，結果有一天我與被告丁○○要去縣政府開會，並請領
      教育券時，被告跟我說帳冊通通不見了，隔沒多久，被告
      就自己再寫了一份帳冊，叫我簽收；因為94年2 月份的學
      費等費用，仍然是由被告收取，帳目不清，我不敢跟被告
      交接。而且之前我還有看到被告在記載舊的現金帳、月費
      收入月報表，沒想到隔兩天被告就說不見了。我從94 年2
      月14日到任後，被告說她所收的學費等款項，她要自己跟
      甲○○交接，所以都沒有交給我，被告說她要到2 月底才
      跟我作交接；94年2 月14日到2 月底，所有的錢都是被告
      收取跟登記的，被告說錢都要交給她，她要直接跟園長甲○○交接。我於94年2 月14日到任，被告說收費的資料都
      在電腦裡面，但我有開電腦看，可是裡面實際上都沒有帳
      款的資料。94年2 月14日以後，我都沒有收比爾托兒所的
      學費及月費，都是被告拿走，家長大部分是把學費先交給
      老師，老師再轉交給被告丁○○，沒有交給我，因為我當
      時是新人等語相符（見本院卷第90-94頁）。
    (三)又查，本件告訴人甲○○於94年2 月14日已指派乙○○擔
      任比爾托兒所之新任主任，此為被告丁○○所自承。是衡
      情被告自應於該日將相關費用、帳本、清冊交由乙○○收
      執，並由乙○○負責收款及填載相關文書，始屬合理。惟
      訊據被告丁○○並不否認其本人於94年2 月間仍收取比爾
      托兒所學童的學費及月費等費用，且如卷附94年2 月份之
      月費收入月報表及現金帳等表單（見本院卷第40-41 、43
      -44 頁），亦係1 由被告本人所填載製作等語無訛（見本
      院卷第103 頁）。是該94年2 月份之學費、月費若非仍由
      被告全權收取，則被告又豈有越俎代庖為乙○○製作上開
      表單之理？是證人乙○○前揭證稱：94年2 月14日我到任
      後，被告仍然出現在比爾托兒所，向家長收取學費、月費
      ，被告並表示會直接與告訴人甲○○算清楚，不讓我插手
      等語，合於前揭客觀情狀，應屬可信。
    (四)況且，依被告所辯，其係於94年2 月底因白天忙於園務，
      故於下班時將帳務及其他文件帶回家中處理，置放於機車
      置物箱內，才遭他人竊取云云（見被告96年7 月30日提出
      之言詞辯論書之記載）。是被告丁○○既得於94年2 月底
      將帳務及其他文件帶回家中處理，可見該比爾托兒所94年
      2 月份之學費收取及帳務彙整等權責，確實仍掌握在被告
      手中無疑，否則被告豈能擅自將上開重要之收款、會計文
      件擅自取回家中。是被告再辯稱94年2 月14日以前的費用
      係其本人收取，2 月14日之後是由乙○○經手云云（見本
      院卷第105 頁），顯係事後卸責之詞，不足採信。
    (五)再者，被告丁○○於95年4 月13日偵訊中係辯稱：我幾乎
      沒有收（94年）2 月份的費用云云（見95年度他字第1956
      號偵卷第26頁）；嗣於95年10月30日偵訊中又辯稱：我在
      93年12月30日已將會計簿冊一直放在比爾托兒所，我都沒
      有帶走，所以乙○○應該可以自己在托兒所取得簿冊，我
      沒有說簿冊都不見了，我從頭到尾就是這一本，這不是重
      新製作過的云云（見95年度偵字第11882 號卷第67頁）。
      惟被告丁○○於本院審理中卻改稱：我有收取部分94年2
      月份的學費及月費，在94年2 月14日前是我負責收，之後
      是乙○○收，但我偶爾也會代收；因為現金帳及94年2 月
      份的月費收入月報表在94年2 月底被人偷走，所以我只好
      依據電腦裡面的資料重新謄1 份云云，業見前述。其被告
      前後所辯情節可謂完全矛盾，顯屬臨訟編詞以圖搪塞，殊
      非可信。
    (六)另查，證人丙○○於本院審理中雖曾證稱：94年2 月14日
      後，告訴人甲○○將被告丁○○調到「愛的資優托兒所」
      ，由乙○○接手擔任比爾托兒所的園長，之後學生家長交
      的錢都是由乙○○收取，我向學生收的款項也都交給乙○○，被告只是有時會過來比爾托兒所走走而已云云（見本
      院卷第94-96 頁）。惟查：證人丙○○曾於94年2 月間因
      侵占學童黃筱涵、李姵如之月費及保險費一事，為乙○○
      所查知，並遭比爾托兒所以扣薪水的方式抵償，且證人丙○○僅工作至94年4 月份即自比爾托兒所離職等情，為證
      人丙○○所自承（見本院卷第95、97頁）；是證人丙○○
      之品行非無瑕疵，其與告訴人甲○○、乙○○間，恐頗有
      怨隙，是其所為前揭證言之憑信性，已頗值懷疑。況且，
      比爾托兒所94年2 月份之月費月報表、現金帳均係由被告
      丁○○所掌管，並非乙○○所得過問一節，已認定如前；
      是證人丙○○若係將自家長處收取之學費、月費等費用交
      予乙○○，乙○○又有何資料可資查核、登載？再者，依
      比爾托兒所學童「張芸舫」之學費袋以觀，其背面記載94
      年2 月22日之學費仍由被告蓋用別名「陳品君」之印章收
      取一節，有該張芸舫之收費袋影本1 紙卷可參（見本院卷
      第49頁），可見94年2 月14日後，比爾托兒所學童之學費
      、月費等仍由被告收取一節，彰彰甚明。從而，證人丙○○前揭證言若非記憶有誤，則顯係事後迴護被告之詞，要
      難採信。
    (七)本件證人即告訴人甲○○前揭證稱：被告於94年2 月間，
      僅於94年2 月2 日交付9,200 元，2 月4 日交付17,000元
      ，2 月15日交付13,800元，2 月17日交付10,250元，2 月
      22日交付現金20,000元，所以被告於94年2 月份總共只交
      付70,250元等情，業據告訴人提出其記事本一本為證（見
      95年度偵字第11882 號第77-80 頁），查上開記事本內收
      受被告各筆款項之記載，與其他記載甚為密接，筆跡一致
      、連續，應屬真實之記載，而非偽造或事後補填、塗改，
      尚堪憑信。況且，若告訴人甲○○果有意誣指被告侵占比
      爾托爾所之款項，又何必承認有收到被告交付之94年1 月
      份之學費、月費等款項；又何必特別偽造94年2 月份間之
      不實收款紀錄，表示94年2 月份也有自被告處收得部分款
      項，而為被告有利證據之理？是本件告訴人前揭指述，應
      與事實相符；被告丁○○於收取比爾托兒所94年2 月份學
      費、月費等相關費用後，僅將其中70,250元交付告訴人甲○○等情，應堪採認。
    (八)至被告丁○○收取比爾托兒所94年2 月份學費、月費等費
      用，依其本人製作之月報表、現金帳之記載，托兒所部分
      共計245,950 元（245,150+800 【室內鞋部分】=245,950
      元），安親班部分共計55,200元，以上共計301,150 元；
      此為被告所不爭執。而告訴人甲○○雖另主張該94年2 月
      份被告尚收取學童陳景輝之拖延費3,700 元、黃子耀之拖
      鞋200 元等款項（共計3,900 元），惟此部分為被告丁○○所否認，亦查無其他積極事證可資佐證，故本院認此
      3,900 云之部分尚難採計為被告所侵占款項之一。綜上所
      述，本件被告業務上所侵占之金額，應為其所收取上揭款
      項301, 150元，扣除其所交付予告訴人甲○○之70,250元
      ，核計為230,900 元。
    (九)此外，並有臺北縣私立比爾托爾所讓渡證書、經營權轉讓
      契約書、臺北縣政府托兒機構立案證明書、頂讓合約書、
      94年1 、2 月份比爾托兒所月費收入月報表4 紙、帳冊影
      本1 份、到班卡1 份、比爾托兒所2 月份收入明細資料1
      紙、記事本內頁影本1 份、收費袋影本14份、現金帳內頁
      影本1 份、學生資料影本1 紙等件附卷可按（見95年度他
      字第1956號偵卷第5-6 、20-21 、33-36 ，95年度偵字第
      11882 號卷第28-36 、53-54 、69、77-87 、本院卷第38
      -44 、46-60 頁）。
    (十)綜上調查，本件被告所辯前後不一，顯違常情；證人丙○○所言則與事實不符，不足為憑。應以證人即告訴人甲○○、證人乙○○所言較可採信，本件事證明確，被告犯行
      堪予認定。
三、查被告行為後，刑法業於94年2 月2 日修正公布，95年7 月
    1 日起施行，其中與本件有關部分之第2 條、第56條、第41
    條均業已修正。按「行為後法律有變更者，適用行為時之法
    律，但行為後之法律有利於行為人者，適用最有利於行為人
    之法律」，修正後刑法第2 條第1 項定有明文。此條規定係
    規範行為後法律變更所生新舊法比較適用之準據法，本身尚
    無新舊法比較之問題，於新法施行後，應一律適用新法第2
    條第1 項之規定，為「從舊從輕」之比較，先予敘明，再按
    本次法律變更，比較時應就罪刑有關之共犯、未遂犯、想像
    競合犯、牽連犯、連續犯、結合犯，以及累犯加重、自首減
    輕暨其他法定加減原因（如身分加減）與加減例等一切情形
    ，綜其全部罪刑之結果而為比較（最高法院95年5 月23日95
    年度第8 次刑事庭會議決議參照）。茲就本件新舊法比較結
    果敘述如下：
    (一)被告行為後，刑法第56條連續犯之規定，業於94年1 月7
      日修正公布刪除，並於95年7 月1 日施行，則被告之犯行
      ，因行為後新法業已刪除連續犯之規定，此刪除雖非犯罪
      構成要件之變更，但顯已影響行為人刑罰之法律效果，自
      屬法律有變更，依新法第2 條第1 項規定，比較新、舊法
      之結果，以舊法得論以一罪之規定較有利於被告。
    (二)本件被告犯罪時之刑法第41條第1 項前段規定：「犯最重
      本刑為5 年以下有期徒刑以下之刑之罪，而受6 個月以下
      有期徒刑或拘役之宣告，因身體、教育、職業、家庭之關
      係或其他正當事由，執行顯有困難者，得以1 元以上3 元
      以下折算一日，易科罰金。」又被告行為時之易科罰金折
      算標準，依修正前罰金罰鍰提高標準條例第2條 前段（現
      已刪除）規定，就其原定數額提高為100 倍折算1 日，則
      本件被告行為時之易科罰金折算標準，應以銀元300 元折
      算1 日，經折算為新臺幣後，應以新臺幣900 元折算為1
      日。惟95年7 月1 日修正公布施行之刑法第41條第1 項前
      段則規定：「犯最重本刑為五年以下有期徒刑以下之刑之
      罪，而受六個月以下有期徒刑或拘役之宣告者，得以新臺
      幣一千元、二千元或三千元折算一日，易科罰金。」比較
      修正前後之易科罰金折算標準，以95年7 月1 日修正公布
      施行前之規定，較有利於被告，依現行刑法第2 條第1 項
      前段，自應適用修正前刑法第41條第1 項前段規定，定其
      易科罰金之折算標準。
四、核被告丁○○所為，係犯刑法第336 條第2 項之業務侵占罪
    。其先後多次業務侵占行為，時間緊接，所犯係犯罪構成要
    件相同之罪，顯係基於概括犯意反覆為之，應依修正前刑法
    第56條連續犯之規定論以一罪，並加重其刑。爰審酌被告丁○○出賣比爾幼稚園予告訴人甲○○經營，應本於誠信為之
    ，詎其捨此不為，竟於執行業務時侵占比爾托兒所向學童家
    長所收取之學費、月費等費用，其犯罪之動機、目的、手段
    均殊非可取，侵占之金額逾20萬元，所生危害非輕，又其犯
    後非但不賠償告訴人之損失，反飾詞狡辯，態度殊屬不佳等
    一切情狀，量處如主文所示之刑，以資懲儆。又核被告前揭
    犯行合於中華民國九十六年罪犯減刑條例所定得予減刑之規
    定，應依同條例第2 條第1 項第3 款之規定減刑如主文所示
    ；又其所犯為最重本刑5 年以下有期徒刑之罪，經減刑為6
    月以下有期徒刑，依同條例第9 條之規定，應併諭知易科罰
    金之折算標準，爰再依修正前刑法第41條第1 項前段之規定
    諭知易科罰金之折算標準。
據上論斷，應依刑事訴訟法第299 條第1 項前段、修正前刑法第
56條、刑法第336 條第2 項、修正前刑法第41條第1 項前段，刑
法施行法第1 條之1 第1 項、第2 項，中華民國九十六年罪犯減
刑條例第2 條第1 項第3 款、第7 條，第9 條，廢止前罰金罰鍰
提高標準條例第2 條，現行法規所定貨幣單位折算新臺幣條例第
2條，判決如主文。
本案經檢察官張誌洋到庭執行職務。
中　　華　　民　　國　　96　　年　　8 　　月　　24　　日
                刑事第五庭審判長法　官  陳坤地
                                法  官  李麗珠
                                法  官  許映鈞
以上正本證明與原本無異
如不服本判決應於送達後10日內向本院提出上訴狀
                                書記官　范煥堂
中　　華　　民　　國　　96　　年　　8 　　月　　24　　日
附錄本案所犯法條全文
中華民國刑法第336條
（公務公益侵占罪、業務侵占罪）
對於公務上或因公益所持有之物，犯前條第 1 項之罪者，處 1
年以上 7 年以下有期徒刑，得併科 5 千元以下罰金。
對於業務上所持有之物，犯前條第 1 項之罪者，處 6 月以上
5 年以下有期徒刑，得併科 3 千元以下罰金。
前二項之未遂犯罰之。
